【裁判字號】    90,再,88
【裁判日期】    901120
【裁判案由】    侵權行為損害賠償
【裁判全文】
臺灣高等法院民事判決                                  九十年度再字第八八號
      再審原告  甲○○
      再審被告  丙○○
                丁○○
                乙○○
右當事人間侵權行為損害賠償事件，再審原告對於台灣板橋地方法院八十四年度訴字
第一四○四號確定判決、本院八十五年度上字第一一○三號確定判決、本院九十年度
再字第二九號確定判決、本院九十年度再字第五九號確定判決提起再審，本院判決如
左：
    主    文
再審之訴駁回。
再審訴訟費用由再審原告負擔。
    事實及理由
一、查本件再審原告前以再審被告丙○○、丁○○、乙○○三人均明知坐落台北縣五
    股鄉○○段水碓窠小段第一二九地號土地（下稱系爭土地），係不得開發之山坡
    地，竟要約伊買受上開地號土地，於民國八十一年三月二十四日，先經伊與丙○
    ○第一次訂約買受前開地號土地，嗣再由丁○○、乙○○為見證人，於八十二年
    三月五日由伊與丙○○簽訂第二份土地買賣契約書，再審被告三人並以共同開發
    前開土地名義，詐騙伊繳納開發基金及開發費用各為新台幣（下同）三萬一千五
    百元、十二萬零一百六十八元，其後丙○○復以同一手段，騙使伊投資三百萬元
    與其簽訂買賣土地契約書，而該契約書約定土地開發完成，應退伊價款一百萬元
    ，因該土地業已不能開發，爰依民法第一百八十四條第一項、第一百八十五條之
    規定向臺灣板橋地方法院（下稱板橋地院）訴請丙○○退還一百萬元及法定利息
    ，以及再審被告等連帶返還開發基金及開發費用計十五萬一千六百六十八元（此
    部分金額之法定利息，經原第一審法院判決再審原告敗訴，未據聲明不服），並
    聲明願供擔保請准宣告假執行。本件經八十五年三月十五日板橋地院八十四年度
    訴字第一四Ｏ四號判決駁回伊之訴及假執行之聲請，八十六年六月四日本院八十
    五年度上字第一一０三號判決駁回伊之第二審上訴，再審原告不服，乃提起第三
    審上訴，因對第二審判決如何違背法令未有具體指摘，上訴不合法，經最高法院
    八十七年三月二十日八十七年度台上字第六一三號裁定駁回伊之第三審上訴而告
    確定。嗣伊以事後知悉原確定判決有民事訴訟法第四百九十六條第一項第一款、
    第十一款及第十三款之再審事由，於八十八年四月間向本院提起再審之訴，本院
    認已逾再審不變期間，再審不合法，以八十九年八月二十四日八十八年度再字第
    四一號裁定駁回其再審之訴及假執行之聲請。伊對該駁回再審裁定不服，向最高
    法院提起抗告，亦遭最高法院認抗告無理由以九十年二月八日九十年度台抗字第
    三四號裁定駁回其抗告。嗣再審原告再對上開板橋地院八十四年度訴字第一四○
    四號判決，本院八十五年度上字第一一○三號判決及八十八年再字第四十一號裁
    定，以伊事後知悉該等確定裁判有民事訴訟法第四百九十六條第一項第十一款之
    再審事由，提起再審之訴，本院認顯無再審理由以九十年三月二十九日九十年度
    再字第二九號確定判決駁回其再審之訴。其後伊再對該本院九十年度再字第二九
    號駁回再審之訴之判決以伊事後知悉該確定判決有民事訴訟法第四百九十六條第
    一項第十一款「為判決基礎之刑事判決，依其後確定之刑事判決業已變更」之再
    審事由，提起再審之訴，亦經本院認其再審顯無再審理由於九十年九月五日以九
    十年度再字第五九號判決駁回該再審之訴。再審原告並對上開最高法院八十七年
    度台上字第六一三號駁回上訴之裁定，聲請再審，惟因未具體表明再審理由，聲
    請再審不合法，亦經最高法院九十年七月二十日九十年度台聲字第三三五號裁定
    駁回該聲請。茲再審原告復於九十年八月二十四日對上開板橋地院八十四年度訴
    字第一四○四號判決，本院八十五年度上字第一一○三號判決，最高法院八十七
    年度台上字第六一三號裁定、本院八十八年度再字第四十一號裁定，最高法院九
    十年度台抗字第三四號裁定、本院九十年度再字第二九號判決、九十年度再字第
    五九號裁定、最高法院九十年度台聲字第三三五號裁定提起再審之訴，以伊事後
    知悉上開確定裁判有民事訴訟法第四百九十六條第一項第十一款之再審事由，提
    起本件再審之訴。
二、本件再審原告主張：上開確定裁判，均以系爭土地地目為「林」，固為山坡地，
    惟依山坡地保育利用條例第三十條第一項「於山坡地開發建築．．．及其他開發
    整地者，應先擬具水土保持計劃，送請各該目的事業主管機關核定並監督實施」
    之規定，且台北縣政府八十二年十月二十七日北府農六字三九五八二二號函，解
    釋系爭土地如共有人經法定程序聲請，並非不可開發，及兩造第一份契約附款第
    六項約定：「開發過程，如有取締，一切費用由乙方（即再審被告丙○○）負責
    ．．」等為由，認系爭土地並非不能開發，再審被告並無詐騙再審原告情事，而
    駁回再審原告請求再審被告損害賠償之訴。惟再審原告於九十年八月十七日收到
    臺灣板橋地方法院檢察署同年月十六日板檢森公字九○他字第一八九一號函，據
    覆再審被告於八十年違反山坡地開發道路、採取砂石‧‧‧致生公共危險（偵辦
    起訴案號：八十年度偵字第八六一四號、八十一年度偵字第三五四號、第八八九
    九號、第一六○二七號），又於八十一年四月間，於系爭第一二九、四十之一、
    五十之一地號土地林口都市計劃區內違反都市計劃法案，不遵守台北縣政府之命
    令，立即回復原狀，經起訴判處拘役，可知再審被告於訂約時，係明知系爭土地
    應受台北縣政府恢復原狀之限制，仍佯稱能開發系爭土地，致伊陷於錯誤而交付
    上開買賣土地價金及開發費用等，其故意不法侵害伊之權利致伊受有損害之事實
    已是明確，原確定判決認定系爭土地為得開發之基礎，實應受恢復原狀之限制，
    行政處分業已變更，爰於知悉後三十日內依民事訴訟法第四百九十六條第一項第
    十一款規定，提起再審之訴。嗣再審原告又於九十年九月二十八日補狀主張：伊
    另於九十年九月十四日收到台北縣政府同年月十一日九十北府城開字第三三七○
    七九號函，告知其於八十一年間明令再審被告丙○○等十六人涉及違反都市計劃
    法開挖整地，並要求其恢復原狀，由此可知系爭土地在訂約時即無開發條件，上
    開確定裁判皆背離事實依據，對於原判決認定系爭土地得為開發之基礎，實應受
    恢復原狀之限制，行政處分業已變更，爰亦於知悉後三十日內依民事訴訟法第四
    百九十六條第一項第十一款規定，提起再審之訴。並據此聲明請求：(一)板橋地院
    八十四年度訴字第一四○四號判決，本院八十五年度上字第一一○三號判決，最
    高法院八十七年度台上字第六一三號裁定、本院八十八年度再字第四一號裁定，
    最高法院九十年度台抗字第三四號裁定、本院九十年度再字第二九號判決、九十
    年度再字第五九號判決、最高法院九十年度台聲字第三三五號裁定均廢棄。(二)再
    審被告丙○○應給付伊一百萬元及自起訴狀繕本送達翌日起（即八十四年十一月
    八日）至清償日止按年息百分之五計算利息。(三)再審被告三人應連帶給付伊十五
    萬一千六百六十八元。(四)願供擔保請准宣告假執行。
三、按再審之訴專屬為原判決之法院管轄，然對於同一事件之第一審及第二審判決同
    時聲明不服者，專屬原第二審法院管轄，民事訴訟法第四百九十九條第一項第一
    款定有明文。查本件再審原告對於同一事件之第一審板橋地院八十四年度訴字第
    一四○四號判決及第二審本院八十五年度上字第一一○三號判決，同時聲請不服
    ，提起再審之訴，本院對之即有管轄權。至再審被告同時另對本院九十年度再字
    第二九號確定判決、九十年度再字第五九號確定判決聲明不服，提起再審之訴，
    亦均應由為原判決之法院即本院管轄，先予敘明。次按對於確定裁定，以有民事
    訴訟法第四百九十六條第一項或第四百九十七條之情形，聲明不服，僅得準用民
    事訴訟法第五編再審之規定，聲請再審，而非提起再審之訴，此觀民事訴訟法第
    五百零七條規定即明，故關於本件再審原告同時對最高法院八十七年度台上字第
    六一三號裁定、本院八十八年度再字第四一號裁定，最高法院九十年度台抗字第
    三四號裁定、最高法院九十年度台聲字第三三五號裁定提起再審之訴，已由本院
    另分九十年度再抗字第一一○號處理，併此敘明。
四、按再審之訴顯無再審理由者，得不經言詞辯論，以判決駁回之，民事訴訟法第五
    百零二條第二項定有明文。查本件再審原告主張本件為判決基礎之行政處分，依
    其後之確定行政處分已變更，依同法第四百九十六條第一項第十一款之規定，而
    對上開板橋地院八十四年度訴字第一四○四號確定判決、本院八十五年度上字第
    一一○三號確定判決、本院九十年度再字第二九號確定判決、本院九十年度再字
    第五九號確定判決提起再審之訴。惟其所稱嗣後變更之行政處分，係指臺灣板橋
    地方法院檢察署九十年八月十六日板檢森公九○他字第一八九一號函及九十年九
    月十一日台北縣政府九十年九月十一日九十北府城開字第三三七○七九號函。按
    所謂行政處分，係指中央或地方機關就公法上具體事件所為之決定或其他公權力
    措施而對外直接發生法律效果之單方行政行為，訴願法第三條第一項定有明文。
    查上開臺灣板橋地方法院檢察署九十年八月十六日板檢森公九○他字第一八九一
    號函，係因再審原告檢舉再審被告於板橋地院八十二年度易字第二九五四號判決
    ，未依累犯及連續犯規定加重其刑，有違法放水之嫌。經該檢察署以他字案調查
    簽結後函復再審原告：該署八十年度偵字第八六一四號、八十一年度偵字三五四
    號、第八八九九號、第一六二○七號等違反都市計劃法案件，係因再審被告違反
    關於山坡地開發道路、採取土石、開挖整地應先擬具水土保持計畫送請各該目的
    事業主管機關審核，並監督實施之規定，而卻擅自為之，經營使用山坡地，致生
    公共危險（併案後八十二年八月四日確定，判再審被告十月有期徒刑，緩刑三年
    。），而該署八十二年度偵字第二七六號係因再審被告在都市計劃地區內建造建
    築物、採取土石、變更地形、不遵台北縣政府依都市計畫法所發命令，立即恢復
    原狀。核此函乃單純告知經辦情形，既不發生具體之法律效果，即非行政處分。
    又上開台北縣政府九十年九月十一日九十北府城開字第三三七○七九號函：係復
    再審原告九十年九月四日函詢台北縣政府八十一年六月十九日八一北府工字都第
    一九九五六九號函內容，據覆：「告知本縣五股鄉○○段水碓窠小段四○之一、
    五○之一、一二九地號等三筆土地所有權人（丙○○等十六人）涉及違反都市計
    劃法開挖整地，並要求其恢復原狀．．．」，亦為單純之告知行為，不發生具體
    法律效果，故亦非屬行政處分。且查，上開板橋地院八十四年度訴字第一四○四
    號及本院八十五年度上字第一一○三號確定判決均係以：系爭土地雖係山坡地，
    曾因擅自開發經取締而停工，然如先擬具水土保持計劃，送請各該目的事業主管
    機關核定並監督實施，則山坡地仍可開發建築，山坡地保護利用條例第三十條第
    一項可資參照，則本件前開地號土地如經上述法定程序，並非不可開發至明，且
    上開土地地目係『林』，此有卷附土地登記簿可稽，再參以第一份土地買賣契約
    書附款第六項約定：『開發過程如有取締，一切費用由乙方（即再審被告丙○○
    ）負責』，足見再審原告買受時應已知系爭土地乃係屬山坡地，其開發須經法定
    程序，否則將遭取締，自難謂再審被告係以欺罔手段騙渠簽訂前揭土地買賣契約
    。次查系爭土地擬予開發，決發標廠商作好水土保持工作，開發基金交予再審被
    告丁○○管理，係經土地共有人開會決議，開會時再審原告亦在現場，並經公開
    招標，由日利工程行得標，開發費用則交付日利工程行，其後開發基金則改由再
    審原告甲○○管理，陳水旺監督等情，業經證人陳水旺、李政年到庭結證屬實；
    又系爭土地經日利工程行進行水土保持工作，因故無法進行，而日利工程行業已
    購置部分材料，故未將簽約金三百萬元返還等情，復據證人即日利工程行實際負
    責人曹永桂結證在卷，並有山坡地水土保持綠化復建工程契約書足憑，又再再審
    被告丁○○係經土地共有人決議而保管系爭土地開發基金，其管理該基金之收入
    支出，亦有開發基金收入總額、繳款人名單、帳單等在卷可按，況嗣由再審原告
    甲○○接任基金管理人，顯見再審原告交付本件土地開發基金及費用，係遵循土
    地共有人會議之決定，且確係有進行系爭土地之水土保持工作，僅係因故中輟，
    尚非再審被告誑騙所致。末查，依卷附合約書所載，再審原告甲○○所繳之一百
    萬元，須於土地開發完成時，始予退還，則系爭土地尚未開發完成，如遵守山坡
    地保育利用條例之規定，亦非不能開發，則再審原告既已明知系爭土地乃屬山坡
    地仍予買受，在土地未開發完成前，自不得請求退還上述金額等情為由駁回再審
    原告之訴，有該判決可考，可見該二確定判決駁回再審原告之訴，並未以任何行
    政處分為基礎；而上開九十年度再字第二九號確定判決，係因再審原告再對上開
    板橋地院八十四年度訴字第一四○四號判決，本院八十五年度上字第一一○三號
    判決及八十八年再字第四十一號裁定，以伊事後知悉該等確定裁判有民事訴訟法
    第四百九十六條第一項第十一款之再審事由，提起再審之訴，本院認其未提出檢
    察官已對再審被告起訴之起訴書，難認已有為判決基礎之行政處分已變更之情形
    ，顯無再審理由，始予判決駁回其再審之訴。其後伊再對該本院九十年度再字第
    二九號駁回再審之訴之確定判決以伊事後知悉該確定判決有民事訴訟法第四百九
    十六條第一項第十一款「為判決基礎之刑事判決，依其後確定之刑事判決業已變
    更」之再審事由，提起再審之訴，亦經本院以其未提出相關刑事判決之確定證明
    書，證明該刑事判決業已確定，自亦難認有為判決基礎之刑事判決，依其後之確
    定裁判已有變更之情形，顯無再審理由，於九十年九月五日以九十年度再字第五
    九號判決駁回其再審之訴。可見上開本院九十年度再字第二九號及五九號確定判
    決，亦均未以任何行政處分為基礎。從而，上開板橋地院八十四年度訴字第一四
    ○四號確定判決、本院八十五年度上字第一一○三號確定判決、本院九十年度再
    字第二九號確定判決、本院九十年度再字第五九號確定判決，均無為判決基礎之
    行政處分，依其後確定之行政處分業已變更之情形，核與民事訴訟法第四百九十
    六條第一項第十一款之再審事由不合，是本件再審之訴顯無再審理由，應予駁回
    ，爰依民事訴訟法第五百零二條第二項規定，不經言詞辯論，判決如主文。
中      華      民      國    九十      年      十一      月    二十    日
                                民事第八庭
                                    審判長法  官  鄭  三  源
                                          法  官  周  美  月
                                          法  官  王  淇  梓
右正本係照原本作成。
如不服本判決，應於收受送達後二十日內向本院提出上訴書狀，其未表明上訴理由者
，應於提出上訴後二十日內向本院補提理由書狀（均須按他造當事人之人數附繕本）
上訴時應提出委任律師或具有律師資格之人之委任狀；委任有律師資格者，另應附具
律師及格證書及釋明委任人與受任人有民事訴訟法第四百六十六條之一第一項但書或
第二項（詳附註）所定關係之釋明文書影本。
中      華      民      國    九十      年      十一    月    二十二    日
                                          書記官  張  美  華
附註：
民事訴訟法第四百六十六條之一（第一項、第二項）：
對於第二審判決上訴，上訴人應委任律師為訴訟代理人。但上訴人或其法定代理人具
有律師資格者，不在此限。
上訴人之配偶、三親等內之血親、二親等內之姻親，或上訴人為法人、中央或地方機
關時，其所屬專任人員具有律師資格並經法院認為適當者，亦得為第三審訴訟代理人
。


司法院資訊處製作；財團法人民間司法改革基金會備份。
